ACORDAO-COMPLETO-2384417

ACÓRDÃO 2328/2020 ATA 6/2020 - PRIMEIRA CÂMARA

VISTOS, relatados e discutidos estes autos de tomada de contas especial convertida de processo de monitoramento por determinação do Acórdão 7616/2012-TCU-Primeira Câmara, em razão de dano ao erário decorrente de inexecução parcial de objeto e desvio de finalidade do convênio CRT/AC/17.000/04, cujo objetivo foi implementar ações de identificação, cadastramento e georreferenciamento dos imóveis rurais, bem como das ocupações e posses rurais de boa-fé, em municípios acreanos.
ACORDAM os ministros do Tribunal de Contas da União, reunidos em sessão da 1ª Câmara, ante as razões expostas pelo relator, em:
9.1.julgar regulares, com fundamento nos arts. 1º, I, 16, I, 17 e 23, I, da Lei 8.443/1992, as contas do Sr. José Henrique Corinto de Moura e da Sra. Ruslane Maia Chiou, dando-lhes quitação plena;
9.2. julgar irregulares as contas do Instituto de Terras do Acre (Iteracre) , com fundamento no art. 16, III, "c", da Lei 8.443/1992, e condená-lo ao pagamento das quantias a seguir especificadas, atualizadas monetariamente e acrescidas de juros de mora, calculados a partir das datas especificadas até a data do efetivo recolhimento, fixando o prazo de 15 (quinze) dias, a contar da notificação, para que comprove, perante o Tribunal (art. 214, III, "a", do RI/TCU) , o recolhimento da dívida aos cofres da Fundação Nacional de Saúde, na forma da legislação em vigor:
	Valor Original do Débito (R$) 
	Data de Ocorrência

	766.629,61
	29/6/2012

9.3. autorizar, desde logo, nos termos do art. 28, II, da Lei 8.443/1992, a cobrança judicial da dívida, caso não atendidas as notificações;
9.4. encaminhar cópia desta deliberação à Procuradoria da República no Estado de Acre, em cumprimento ao disposto no § 3º do art. 16 da Lei 8.443/1992.

Tomada de contas especial convertida de monitoramento por determinação de acórdão, em razão de dano ao erário decorrente de inexecução parcial de objeto e desvio de finalidade de convênio, cujo objeto foi implementar ações de identificação, cadastramento e georreferenciamento dos imóveis rurais, bem como das ocupações e posses rurais de boa-fé.

Primeira Câmara

Entidades/órgãos do Governo do Estado do Acre; Superintendência Regional do Incra no Estado do Acre.

3. Interessados/Responsáveis:
3.1. Interessado: Secretaria de Controle Externo do TCU/AC (00.414.607/0027-57).
3.2. Responsáveis: Carlos Augusto Lima Paz (XXX.402.616-XX); Instituto de Terras do Acre (05.511.040/0001-11); José Henrique Corinto de Moura (XXX.379.298-XX); João Thaumaturgo Neto (XXX.014.032-XX); Ruslane Maia Chiou (XXX.717.702-XX).

13.1. Ministros presentes: Walton Alencar Rodrigues (Presidente), Benjamin Zymler, Bruno Dantas e Vital do Rêgo.
13.2. Ministros-Substitutos presentes: Augusto Sherman Cavalcanti e Weder de Oliveira (Relator).

ACORDAO-COMPLETO-2454707

Acórdão de Relação 1710/2021 - Primeira Câmara

Acórdão de Relação

WEDER DE OLIVEIRA

Reproduzo, a seguir, com os ajustes de forma pertinentes, a instrução da Secex-TCE inserta à peça 192:
"INTRODUÇÃO 
Cuidam os autos de tomada de contas especial decorrente de determinação contida no item 9.2 do Acórdão 7616/2012-TCU-Primeira Câmara, Relator Ministro-Substituto Weder de Oliveira, aresto onde reconhecida a possível ocorrência de dano ao erário na execução do convênio CRT/AC/17.000/04 (Siafi 514836) , instrumento celebrado entre Superintendência Regional do Instituto Nacional de Colonização e Reforma Agrária no Acre (Incra/SR-14/AC) e o Instituto de Terras do Acre (Iteracre) , no valor de R$ 1.421.708,00, com o objetivo de implementar ações de identificação, cadastramento e georreferenciamento dos imóveis rurais, bem como das ocupações e posses rurais de boa-fé, em seis municípios acreanos.
2.	O Acórdão 7616/2012-TCU-Primeira Câmara foi proferido no âmbito do TC Processo 025.260/2011-1, cuja deliberação se transcreve abaixo:
'9.2. com fundamento no art. 47 da LO/TCU, c/c o art. 252, do RI/TCU, converter o presente processo em tomada de contas especial, em virtude das evidências de ocorrência de dano ao erário na execução do convênio CRT/AC/17.000/04 (Siafi 514836) , celebrado entre a Superintendência Regional do Instituto Nacional de Colonização e Reforma Agrária no Acre (SR (14) AC) e o Instituto de Terras do Acre (Iteracre) ;'.
HISTÓRICO
3.	Conforme informação constante do Siafi (peça 22) e de relatório acostado à peça 15, p. 3, verifica-se que o convênio 514836 foi celebrado em 16/12/2004, teve vigência entre 20/12/2004 e 9/6/2007, com prazo para prestação de contas até 18/8/2007, tendo como objeto a identificação, cadastramento e georreferenciamento dos imóveis rurais, bem como das ocupações e posses rurais de boa-fé, ocorridas nos municípios de Rio Branco, Acrelândia, Tarauacá, Senador Guiomard, Bujari e Capixaba, no estado do Acre. O valor pactuado foi na ordem de R$ 1.421.708,00, sendo R$ 1.292.462,00 (90,91%) de recursos federais e R$ 129.246,00 (9,09%) a título de contrapartida. 
4.	Com base nos elementos carreados aos autos à peça 15, p. 15-19 e 20-29, observa-se que o Convênio CRT/AC/17.000/04 (Siafi 514836) teria sido executado parcialmente. 
5.	Nesse contexto, cumpre salientar que foi instituída pela Ordem de Serviço/INCRA/SR/14/AC 93 Comissão Mista Paritária, composta por servidores do Incra e do Iteracre, a qual realizou análise quanto ao cumprimento do objeto do supracitado ajuste, tendo sido acostados aos autos, à peça 15, dois relatórios por ela elaborados, que concluíram que o objeto teve uma execução de 4,03% (peça 15, p. 25-26) , percentual muito abaixo do esperado, tendo como uma das principais causas a falta de clareza e definição do objeto (peça 15, p. 29) .
6.	No entanto, a Secex-AC considerou que os elementos trazidos aos autos eram insuficientes para instruir a presente tomada de contas especial, de forma que foi proposta (peça 23, p. 5; peça 24) e autorizada a realização de uma inspeção (peça 25) .
7.	A inspeção foi realizada no período de 22/4/2015 a 24/4/2015, conforme Portaria de Fiscalização Secex/AC 252, de 10/4/2015 (peça 27) , que concluiu que houve débito no valor histórico de R$ 780.207,19 e propôs a citação solidária do Sr. José Henrique Corinto de Moura (CPF XXX.379.298-XX) e da Sra. Ruslane da Silva Maia (CPF XXX.717.702-XX) , em virtude da execução parcial do Convênio CRT/AC/17.000/04 (Siafi 514836) , além de propor a audiência do Sr. José Henrique Corinto de Moura (CPF XXX.379.298-XX) , do Sr. Carlos Augusto Lima Paz (CPF XXX.402.616-XX) , do Sr. João Thaumaturgo Neto (CPF XXX.014.032-XX) , do Sr. Idésio Luis Franke (CPF 2XXX.176.212-XX) e do Sr. Reginaldo Ferreira da Silva (CPF XXX.776.412-XX) por irregularidades que não resultaram em débito (peça 78, p. 24-36) .
8.	Após ultimar as devidas comunicações processuais, bem como examinar as alegações de defesa e as razões de justificativa apresentadas pelos responsáveis, a Secex-AC propôs, entre outras medidas: a) julgar irregulares as contas do Sr. José Henrique Corinto de Moura (ex-Diretor-Presidente do Iteracre) e da Sra. Ruslane da Silva Maia (ex-Gerente Administrativo, Financeiro e Pessoal do Iteracre) , condenando-os, em solidariedade, ao pagamento do débito, além de propor a aplicação de multa aos que foram chamados em audiência (peça 130, p. 19-28) .
9.	O Ministério Público junto ao Tribunal de Contas da União, por meio de parecer da lavra do Procurador Rodrigo Medeiros de Lima (peça 132) , dissentiu da proposta de imputar a responsabilidade pelo recolhimento do débito aos dirigentes do Iteracre por entender que, de acordo com a documentação acostada aos autos, a situação fática tratada no processo se amolda à ocorrência de desvio de finalidade na aplicação dos recursos, bem assim por não existirem elementos indicadores de locupletamento dos agentes públicos arrolados.
10.	Desse modo, o Parquet de Contas, a teor da Decisão Normativa TCU 57, de 5/5/2004, alvitrou que a responsabilidade pelo ressarcimento do dano fosse atribuída à pessoa jurídica de direito público que se utilizou dos recursos federais em atendimento a finalidades inerentes às suas atividades e operações, mas que, ao fim, não lograram atingir o objeto ajustado no Convênio CRT/AC/17.000/04.
11.	Manifestando-se de acordo a proposta do MP/TCU, conforme despacho à peça 133, o relator deste processo, Ministro-Substituto Weder de Oliveira, determinou o retorno dos presentes autos à Unidade Técnica a fim de que fosse promovida a citação do Instituto de Terra do Acre (Iteracre) para que apresentasse alegações de defesa frente às glosas na prestação de contas, por desvio de finalidade na aplicação dos recursos federais repassados mediante o convênio CRT/AC/17.000/04, ou que recolhesse aos cofres do Instituto Nacional de Colonização e Reforma Agrária (Incra) os valores da dívida atualizada monetariamente desde as respectivas datas de ocorrência até o efetivo recolhimento. 
12.	Tal providência, em consonância com pronunciamentos de 4/5/2017 (peças 134-136) , foi cumprida por meio do Ofício 190/2017-TCU/Secex-AC (peça 138) , da mesma data, o qual consignou:
a) irregularidade: desvio de finalidade na aplicação do Convênio CRT/AC/17.000/04 (Siafi 514836) , com infração ao disposto na Cláusula Segunda, Inciso II, Parágrafo Único, do Termo do Convênio CRT/AC/17.000/04, c/c o art. 22 da Instrução Normativa STN 1, de 15/1/1997;
b) conduta: executar o Convênio CRT/AC/17.000/04 (Siafi 514836) em desacordo com a Cláusula Segunda, Inciso II, Parágrafo Único, do Termo do Convênio, auferindo vantagens indevidas para a própria entidade em detrimento do objeto pactuado no ajuste;
c) nexo de causalidade: o ente se beneficiou de parcela dos recursos Convênio CRT/AC/17.000/04 (Siafi 514836) aplicada em atendimento a finalidades inerentes as suas atividades e operações, mas que, ao fim, não lograram atingir o objeto ajustado na avença;
d) culpabilidade: não se aplica;
13.	Após notificado (peça 143) , o Iteracre pleiteou e obteve prorrogação no prazo para o oferecimento de resposta até 5/9/2017 (peças 142 e 149) .
14.	Dentro do prazo de resposta houve a apresentação de alegações de defesa (peça 145) , posteriormente complementadas (peça 156) . 
15.	Em que pese tenha se habilitado no processo (peça 150) e obtido cópia dos autos (peça 152) , a Procuradoria-Geral do Estado do Acre, na pessoa do Procurador David Laerte Vieira, não apresentou manifestação.
16.	Ao analisar as alegações de defesa da Iteracre, a Secex-AC concluiu que: 'a documentação apresentada para fins de demonstração da aplicação dos recursos do convênio CRT/AC/17.000/04 (excertos às peças 33-67) não deixa dúvidas de ter sido o próprio Iteracre o beneficiário dos bens e serviços obtidos com a transferência' (peça 158, p. 6) .
17.	A Secex-AC propôs, então, acolher parcialmente as alegações de defesa apresentadas pelo Instituto de Terras do Acre (Iteracre) para o fim de deduzir da composição do débito imputado a importância de R$ 13.577,58, correspondente a itens produzidos a expensas dos recursos do Convênio CRT/AC/17.000/04 (Siafi 514836) , devidamente avaliados pelo Incra/SR-14/AC/AC, mas não aproveitados pelo concedente, além, de fixar novo e improrrogável prazo de quinze dias, a contar da notificação, com fundamento no art. 12, §§ 1º e 2º, da Lei 8.443/1992 e art. 202, §§ 2º e 3º, do Regimento Interno, para que o Iteracre efetuasse e comprovasse, perante este Tribunal, o recolhimento do débito no valor original de R$ 766.629,61 aos cofres do Instituto Nacional de Colonização e Reforma Agrária (Incra) , atualizado monetariamente a partir das datas de ocorrência de cada irregularidade até a data do efetivo recolhimento (peça 158, p. 15-16; peça 159) .
18.	Além disso, a Secex-AC propôs julgar regulares com ressalva as contas da Sra. Ruslane da Silva Maia e irregulares as contas dos Srs. José Henrique Corinto de Moura, Carlos Augusto Lima Paz, Sr. João Thaumaturgo Neto, Idésio Luis Franke e Reginaldo Ferreira da Silva, bem como propôs a aplicação da multa prevista no art. 58, inciso II, da Lei 8.443/1992 aos Srs. João Thaumaturgo Neto, Idésio Luis Franke e Reginaldo Ferreira da Silva (peça 158, p. 15-16; peça 159) .
19.	Já o Relator do caso, Ministro-Substituto Weder de Oliveira, propôs, em seu voto, acolher as razões de justificativas dos responsáveis chamados em audiências, bem como, excluir as responsabilidades dos ex-gestores do Iteracre, Sr. José Henrique Corinto de Moura e Sra. Ruslane da Silva Maia (peça 166, p. 6-7) .
20.	Em relação ao Itecacre, o relator propôs rejeitar em parte suas alegações, suspendendo o julgamento do processo, cujo desfecho pela irregularidade ou regularidade com ressalvas, em relação ao instituto convenente, ficará condicionado ao recolhimento integral da dívida em parcela única ou em até 36 vezes (peça 166, p. 6-7) .
21.	A proposta do Ministro-Substituto Weder de Oliveira foi inteiramente acolhida pela 1ª Câmara, que prolatou o Acórdão 2229/2019-TCU-Primeira Câmara, em 12/3/2019 (peça 165) .
22.	 Em 12/4/2019, o Iteracre protocolou 'Recurso de Consideração' junto ao TCU (peça 182) , que foi direcionado à Secretaria de Recursos (Serur) para análise.
23.	A Serur propôs, então, receber o expediente como mera petição no âmbito da Secretaria de Recursos, em razão do não cabimento de recurso e ante a ausência de decisão definitiva de mérito, nos termos dos artigos 201 e 279 do Regimento Interno/TCU, c/c artigo 23 da Resolução-TCU 36/1995, bem como, encaminhar os autos ao Gabinete do Ministro-Relator do Processo (peça 186, p. 2; peça 187; peça 188) .
24.	Por sua vez, o Ministro-Relator, ante a ausência de decisão definitiva de mérito, nos termos dos arts. 201 e 279, RI/TCU, c/c art. 23 da Resolução TCU 36/1995, aquiesceu à análise empreendida pela Secretaria de Recursos e recebeu o expediente do Iteracre como mera petição e elementos complementares de defesa, determinando a restituição dos autos à unidade instrutiva para dar prosseguimento ao processo (peça 190) .
EXAME TÉCNICO  
25.	Analisando-se os autos do processo, verifica-se que, apesar do Acórdão 2229/2019-TCU-Primeira Câmara (peça 165) já ter acolhido as alegações de defesa e razões de justificativas de todos os gestores citados e ter acolhido parcialmente as alegações de defesa do Instituto de Terras do Acre (Iteracre) em razão da citação por desvio de finalidade na aplicação dos recursos federais do convênio CRT/AC/17.000/04, o mérito da presente tomada de contas especial ainda não foi julgado.
26.	Em situações semelhantes relacionadas a débitos imputados a pessoas jurídicas de direito público, como é o caso do Iteracre (autarquia estadual) , o Tribunal tem fixado novo e improrrogável prazo para o pagamento da dívida, inclusive de forma parcelada, se assim requerer o devedor, apenas com o acréscimo da correção monetária. 
27.	Nesse sentido, é o enunciado da jurisprudência selecionada deste Tribunal redigido com base no Acórdão 4218/2017-TCU-Primeira Câmara da relatoria do Ministro Benjamin Zymler:
'Havendo débito imputável ao ente federado em processo de contas, deve-se fixar novo e improrrogável prazo para o recolhimento da dívida (art. 12, §§ 1º e 2º, da Lei 8.443/1992) , atualizada monetariamente, sem incidência de juros de mora, mesmo na hipótese de revelia. A não apresentação de defesa não pode ser entendida como uma penalidade, mas sim como uma faculdade processual. A renúncia a esse direito não pode, por si só, conduzir o responsável a uma condenação que lhe seja, em alguma medida, mais gravosa.'
28.	Assim, a 1ª Câmara, por meio do Acórdão 2229/2019-TCU-Primeira Câmara, fixou novo e improrrogável prazo de 15 (quinze) dias, a contar da notificação, para que o Instituto de Terras do Estado do Acre (Iteracre) comprovasse, perante o Tribunal, o recolhimento integral do débito aos cofres do Instituto Nacional de Colonização e Reforma Agrária (Incra) , corrigido monetariamente, ou comprovasse o pagamento da primeira parcela (peça 165) .
29.	O Acórdão 2229/2019-TCU-Primeira Câmara emitiu, ainda, dois alertas ao Iteracre, quais sejam:
'9.5. alertar o Instituto de Terras do Acre (Iteracre) de que a liquidação tempestiva do débito atualizado monetariamente, inclusive por meio de parcelamento, permitirá que suas contas sejam julgadas regulares com ressalvas e lhe seja concedida quitação após a comprovação do pagamento integral da dívida;
9.6. alertar o Instituto de Terras do Acre (Iteracre) de que a revelia ou o não pagamento da dívida, após decorrido o novo e improrrogável prazo ora fixado, enseja a irregularidade das contas e sobre o débito incidirá, além da correção monetária, os juros de mora previstos no art. 19 da Lei 8.443/1992.'
30.	Dessa forma, o julgamento do processo ficou suspenso, sendo que o desfecho pela irregularidade ou regularidade com ressalvas, em relação ao instituto convenente, ficou condicionado ao recolhimento integral da dívida em parcela única ou em até 36 vezes.
31.	Conforme despacho do Ministro-Relator do Processo (peça 190) , frente à impossibilidade de receber o documento protocolado pelo Iteracre (peça 182) como recurso ante a ausência de decisão definitiva de mérito, tal documento será analisado como mera petição e elementos complementares de defesa.
32.	Após análise do documento protocolado pelo Iteracre em 12/4/2019 (peça 182) , será proposto o julgamento do mérito das contas do Instituto.
Alegações do Instituto de Terras do Acre - Iteracre (peça 182) 
33.	Primeiramente, o Iteracre, por meio de seu Procurador Jurídico, afirma que os recursos repassados pelo órgão concedente foram devidamente utilizados para a execução de levantamento de ações de identificação, cadastramento e georreferenciamento dos imóveis rurais, bem como das ocupações e posses rurais de boa fé nos municípios acreanos (peça 182, p. 3) .
34.	A seguir, o Iteracre alega que o julgamento pela irregularidade de suas contas não merece ser considerado, pois o próprio relatório preliminar, no item 88, menciona que 'Os documentos carretados aos autos (peças 33. p. 34-66; e 38-63) apontam para existência de inúmeros credores, pessoas físicas e jurídicas no âmbito do convênio. Ocorre que não há elementos nos autos que evidenciem que os credores em questão tenham concorrido para a consumação do dano ao erário qualificado. Em outras palavras, não existem indícios que possibilitam afirmar que determinada empresa ou pessoa física não tenha prestado o serviço e/ou entregue o produto de acordo com o contratado pelo Iteracre, tão pouco que os serviços por elas prestados tenham servido ao objeto de ajuste' (peça 182, p. 3-4) .
35.	O Iteracre afirma, ainda, que a acusação de desvio de finalidade do objeto do convênio não pode prosperar, visto que todos os serviços prestados foram realizados conforme o próprio objeto do contrato firmado entre o Instituto e o Incra, embora não estivesse toda a metodologia descrita e municípios identificados no plano de trabalho, que somente foi elaborado após a assinatura do convênio (peça 182, p. 5) .
36.	Por fim, o Instituto requer que se reconheça a execução parcial do objeto do convênio, mas sem desvio de finalidade, considerando como falha as irregularidades encontradas, modificando o teor do julgamento de irregularidade para regularidade com ressalvas, nos termos do artigo 16, II, da lei Orgânica do TCU, bem como, que a multa aplicada seja reduzida (peça 182, p. 5) .
Análise das Alegações do Instituto de Terras do Acre - Iteracre
37.	Conforme já analisado no relatório do Ministro-Substituto Weder de Oliveira, que deu origem ao Acórdão 2229/2019-TCU-Primeira Câmara, a aplicação dos recursos do convênio em exame no custeio das atividades desenvolvidas pelo ente convenente, sem a demonstração de que disto resultou a efetiva entrega de produtos avaliáveis equivalentes às despesas realizadas, não é capaz de desconstituir o débito (peça 167, p. 60-61) .
38.	Em recente resposta à consulta formulada (Acórdão 299/2018-TCU-Plenário, Rel. Min. Benjamin Zymler) , o TCU assentou que a existência de precedentes jurisprudenciais desta Corte de Contas nos quais não foi exigida a devolução de valores de convênio aplicados com desvio de objeto não conduz, necessariamente, à dispensa da devolução de valores aplicados em desconformidade com o plano de trabalho quando da análise da prestação de contas pelo concedente, competindo a este avaliar a regularidade da aplicação dos recursos transferidos (art. 63 da Portaria Interministerial MP/MF/GCU 424/2016) .
39.	Veja-se que, de acordo com o Relatório da Análise do Objeto do Convênio CRT/AC/17.000/04 (peça 15, p. 2-29) , produzido pela comissão paritária instituída para avaliar a execução física do ajuste, 'todas as peças técnicas, dados e informações' entregues pelo Iteracre em sua prestação de contas foram considerados como sendo produtos do repasse (peça 15, p. 14) .
40.	Ainda conforme a mencionada comissão, o percentual executado, no melhor cenário, limitou-se a 4,03% do objeto pactuado, consignando ter estimado que o valor de todos os produtos entregues perfez o montante de R$ 201.973,92 (peça 15, p. 26 e 28) .
41.	Conforme se depreende dos autos, o Incra/SR-14/AC, ao decidir sobre a regularidade da aplicação dos recursos transferidos ao Iteracre, deduziu do valor a ser restituído a referida importância, pois a identificou como resultado da regular aplicação do repasse (peça 70, p. 30-31) .
42.	Tal solução difere em parte da adotada na composição do débito constante das citações realizadas neste processo, pois nesta instância deixou-se de considerar R$ 13.577,58 correspondentes a itens realizados, mas que não tiveram proveito para o Incra/SR-14/AC (peça 72, p. 9) .
43.	Tendo em conta o fato de o Iteracre ser responsável pela política fundiária do Estado do Acre (peça 157) , bem assim a afirmação do responsável de que todos os serviços realizados a expensas do Convênio CRT/AC/17.000/04 foram importantes para a gestão da política em seu âmbito de atuação (peça 156, p. 17) , a importância correspondente aos itens entregues, mas não aproveitados pelo Incra/SR-14/AC/AC, também foi deduzida da composição do débito histórico aprovado pelo Acórdão 2229/2019-TCU-Primeira Câmara.
44.	Assim sendo, a arguição de que o caso em exame refletiria desvio de objeto em vez de desvio de finalidade já havia sido acolhida parcialmente por esta Corte para o fim de abater da composição de débito constante da citação o valor dos produtos avaliados pelo ente concedente, mas por ele não aproveitados.
45.	No que diz respeito à afirmação do Iteracre de que não há elementos nos autos que evidenciem que os credores tenham concorrido para a consumação do dano ao erário qualificado, e que, por isso, as contas não poderiam ser julgadas irregulares (peça 182, p. 3-4) , convém destacar que tal situação não afasta o débito do Instituto, mas somente impede que os credores sejam arrolados como responsáveis no presente processo.
46.	Verifica-se, assim, que o Iteracre não trouxe elementos novos aos autos, nem comprovou o recolhimento do débito aos cofres do Instituto Nacional de Colonização e Reforma Agrária (Incra) , conforme determinava o item 9.4 do Acórdão 2229/2019-TCU-Primeira Câmara, que fixou novo e improrrogável prazo de quinze dias para o recolhimento, a contar da notificação.
CONCLUSÃO 
47.	 Tendo em conta não ser possível aferir a ocorrência de boa-fé na conduta do Iteracre, haja vista sua natureza de pessoa jurídica de direito público integrante da administração indireta de ente federado, com fundamento no art. 12, §§ 1º e 2º, da Lei 8.443/1992 e art. 202, §§ 2º e 3º, do Regimento Interno, a Primeira Câmara desta Corte fixou novo e improrrogável prazo de quinze dias, a contar da notificação, para que o Iteracre efetuasse e comprovasse, perante este Tribunal, o recolhimento do débito apurado aos cofres do Instituto Nacional de Colonização e Reforma Agrária (Incra) , atualizado monetariamente, na forma prevista na legislação em vigor (peça 165, p. 1) .
48.	Em vez de realizar o recolhimento do débito e comprovar a este Tribunal, o Iteracre protocolou 'Recurso de Consideração' junto ao TCU (peça 182) , o qual foi recebido como mera petição e elementos complementares de defesa ante a ausência de decisão definitiva de mérito, nos termos dos arts. 201 e 279, RI/TCU, c/c art. 23 da Resolução TCU 36/1995.
49.	Por determinação do Ministro-Relator (peça 190) , o expediente protocolado pelo Iteracre foi analisado por esta unidade técnica, mas nenhum novo elemento foi trazido aos autos.
50.	Além disso, conforme item 9.6 do Acórdão 2229/2019-TCU-Primeira Câmara, o não pagamento da dívida, após decorrido o novo e improrrogável prazo fixado, enseja a irregularidade das contas e sobre o débito incidirá, além da correção monetária, os juros de mora previstos no art. 19 da Lei 8.443/1992.
51.	Assim, tendo em vista o não recolhimento do débito e a rejeição dos argumentos aqui analisados, propõe-se o julgamento pela irregularidade das contas do Instituto de Terras do Acre (Iteracre) , com a imputação de débito, acrescido de correção monetária e juros de mora.
PROPOSTA DE ENCAMINHAMENTO 
52.	Diante do exposto, submetem-se os autos à consideração superior, propondo: 
a)	julgar irregulares, nos termos dos arts. 1º, inciso I, 16, inciso III, alínea 'c', da Lei 8.443/1992 c/c os arts. 19 e 23, inciso III, da mesma Lei, e com arts. 1º, inciso I, 209, incisos III, 210 e 214, inciso III, do Regimento Interno/TCU, as contas do Instituto de Terras do Acre - Iteracre (CNPJ 05.511.040/0001-11) , condenando-o ao pagamento da importância a seguir especificada, atualizada monetariamente e acrescida dos juros de mora, calculada a partir da data discriminada até a data do efetiva quitação do débito, fixando-lhe o prazo de quinze dias, para que comprove, perante o Tribunal, o recolhimento da referida quantia aos cofres do Instituto Nacional de Colonização e Reforma Agrária (Incra) , nos termos do art. 23, inciso III, alínea 'a', da citada lei;
	VALOR ORIGINAL (R$) 
	DATA DA OCORRÊNCIA

	766.629,61
	29/6/2012

b)	autorizar, desde logo, a cobrança judicial da dívida, caso não atendida a notificação, na forma do disposto no art. 28, inciso II, da Lei 8.443/1992;
c)	autorizar também, desde logo, se requerido, com fundamento no art. 26 da Lei 8.443, de 1992 c/c o art. 217 do Regimento Interno, o parcelamento da dívida em até 36  parcelas mensais e consecutivas, nos termos do art. 26 da Lei 8.443/1992 c/c do art. 217 do Regimento Interno, fixando-lhe o prazo de quinze dias, a contar do recebimento da notificação, para comprovar perante o Tribunal o recolhimento da primeira parcela, e de trinta dias, a contar da parcela anterior, para comprovar os recolhimentos das demais parcelas, devendo incidir sobre cada valor mensal, atualizado monetariamente, os juros de mora devidos, no caso do débito, na forma prevista na legislação em vigor;
d)	encaminhar cópia do Acórdão que vier a ser prolatado ao Instituto Nacional de Colonização e Reforma Agrária (Incra) , e, nos termos do § 3º do art. 16 da Lei 8.443/1992 c/c o § 7º do art. 209 do Regimento Interno do TCU, à Procuradoria da República no Estado do Acre, para adoção das medidas cabíveis, informando-lhe que o inteiro teor da decisão pode ser consultado no endereço www.tcu.gov.br/acordaos."
O MP/TCU, representado pelo procurador Rodrigo Medeiros de Lima, manifestou-se de acordo com a unidade instrutiva (peça 195) :
"Em face dos elementos constantes dos autos, este representante do Ministério Público de Contas da União manifesta-se de acordo com o encaminhamento oferecido pela unidade técnica, em pareceres uniformes (peças 192 a 194) , sem prejuízo de alertar ao relator que seja proferida, também, decisão definitiva para as contas dos demais responsáveis arrolados nesta TCE, uma vez que o Acórdão 2229/2019-TCU-Primeira Câmara (peça 165, Ministro-Substituto Weder de Oliveira) suspendeu a apreciação final deste feito, ao tempo em que acolheu as alegações de defesa dos ex-gestores do Instituto de Terras do Acre (Iteracre) - Sr. José Henrique Corinto de Moura e Sra. Ruslane Maia Chiou -, bem assim as razões de justificativa dos demais responsáveis chamados em audiência".
É o relatório.

8.1. Francisco Armando de Figueiredo Melo (2.812/OAB-AC), representando Entidades/órgãos do Governo do Estado do Acre.  
8.2. David Laerte Vieira (2468/OAB-AC), representando Instituto de Terras do Acre.

Procurador Rodrigo Medeiros de Lima.

CONVERSÃO DE MONITORAMENTO EM TOMADA DE CONTAS ESPECIAL. CONVÊNIO. INCRA/SR-AC. ITERACRE. EXECUÇÃO PARCIAL DE OBJETO. RECURSOS FEDERAIS APLICADOS EM DESPESAS ADMINISTRATIVAS DA CONVENENTE. DESVIO DE FINALIDADE. NÃO APROVAÇÃO DA PRESTAÇÃO DE CONTAS. RECONHECIMENTO DA DÍVIDA ANTERIORMENTE PELA AUTARQUIA ESTADUAL. INSPEÇÃO. CITAÇÕES. AUDIÊNCIAS. ACOLHIMENTO PARCIAL DAS ALEGAÇÕES DE DEFESA DO ITERACRE E INTEGRAL DE SEUS GESTORES. ACOLHIMENTO DAS RAZÕES DE JUSTIFICATIVAS DOS GESTORES DOS ÓRGÃOS CONCEDENTE E CONVENENTE. CONCESSÃO DE NOVO E IMPRORROGÁVEL PRAZO PARA O RECOLHIMENTO DO DÉBITO. AUTORIZAÇÃO DE PARCELAMENTO. ANÁLISE DE NOVOS ELEMENTOS. DOCUMENTAÇÃO INAPTA PARA DESCONSTITUIR O DÉBITO. NÃO RECOLHIMENTO DO VALOR DEVIDO. CONTAS IRREGULARES DA ENTIDADE. PRESCRIÇÃO DA PRETENSÃO PUNITIVA. CONTAS REGULARES COM QUITAÇÃO PLENA DOS DEMAIS GESTORES. COMUNICAÇÕES.

TOMADA DE CONTAS ESPECIAL (TCE)

Secretaria de Controle Externo de Tomada de Contas Especial (Secex-TCE).

Trata-se de tomada de contas especial convertida de processo de monitoramento (TC Processo 025.260/2011-1, apenso) por determinação do Acórdão 7616/2012-TCU-Primeira Câmara, em razão do reconhecimento de dano ao erário decorrente de inexecução parcial do objeto e desvio de finalidade, no âmbito do convênio CRT/AC/17.000/04 (Siafi 514836) , cujo plano de trabalho ajustado entre a Superintendência Regional do Instituto Nacional de Colonização e Reforma Agrária no Acre (SR/AC-Incra) e o Instituto de Terras do Acre (Iteracre) , no valor de R$ 1.421.708,00, tinha por objetivo implementar ações de identificação, cadastramento e georreferenciamento dos imóveis rurais, bem como das ocupações e posses rurais de boa-fé, em municípios acreanos.
O presente processo foi apreciado por este Colegiado, na sessão ordinária de 12/3/2019, tendo sido deliberado (Acórdão 2229/2019-TCU-Primeira Câmara) :
"9.1. acolher as alegações de defesa do Sr. José Henrique Corinto de Moura e da Sra. Ruslane Maia Chiou em razão das irregularidades pelas quais foram chamados em citação;
9.2. acolher as razões de justificativas dos Srs. José Henrique Corinto de Moura, Carlos Augusto Lima Paz, João Thaumaturgo Neto, Idésio Luiz Franke e Reginaldo Ferreira da Silva, em razão das irregularidades pelas quais foram chamados em audiência;
9.3. acolher parcialmente as alegações de defesa do Instituto de Terras do Acre (Iteracre) em razão da citação por desvio de finalidade na aplicação dos recursos federais do convênio CRT/AC/17.000/04;
9.4. fixar novo e improrrogável prazo de 15 (quinze) dias, a contar da notificação, para que o Instituto de Terras do Estado do Acre (Iteracre) comprove, perante o Tribunal o recolhimento integral do débito abaixo indicado aos cofres do Instituto Nacional de Colonização e Reforma Agrária (Incra) , corrigido monetariamente, ou comprove o pagamento da primeira parcela, caso opte pelo parcelamento da dívida em até 36 (trinta e seis) vezes, que desde logo fica autorizado, nos termos do art. 26 da Lei 8.443/1992:
	Valor Original do Débito (R$) 
	Data de Ocorrência

	766.629,61
	29/6/2012

9.5. alertar o Instituto de Terras do Acre (Iteracre) de que a liquidação tempestiva do débito atualizado monetariamente, inclusive por meio de parcelamento, permitirá que suas contas sejam julgadas regulares com ressalvas e lhe seja concedida quitação após a comprovação do pagamento integral da dívida;
9.6. alertar o Instituto de Terras do Acre (Iteracre) de que a revelia ou o não pagamento da dívida, após decorrido o novo e improrrogável prazo ora fixado, enseja a irregularidade das contas e sobre o débito incidirá, além da correção monetária, os juros de mora previstos no art. 19 da Lei 8.443/1992."
Após ser cientificado do acórdão supramencionado, o Iteracre, em vez de recolher o débito, protocolou "Recurso de Consideração" (peça 182) , o qual foi recebido como mera petição e elementos complementares de defesa ante a ausência de decisão definitiva de mérito, nos termos dos arts. 201 e 279 do RI/TCU, c/c art. 23 da Resolução TCU 36/1995.
A unidade instrutiva procedeu à análise da documentação acostada aos autos e ratificou o entendimento constante da instrução anterior, no sentido de não haver elementos suficientes para a desconstituição do débito.
Assim, considerando a ausência de recolhimento do valor devido, no prazo fixado por meio do item 9.4 do Acórdão 2229/2019-TCU-Primeira Câmara, a Secex-TCE propôs o julgamento das contas do Iteracre pela irregularidade, com acréscimo ao débito de correção monetária e juros de mora ao débito. 
O MP/TCU anuiu ao encaminhamento proposto pela unidade instrutiva, destacando, ainda, a necessidade de este Tribunal proferir decisão definitiva para as contas dos demais responsáveis arrolados nesta TCE.
II
Tendo em vista que o Iteracre não trouxe elementos aptos a desconstituir o débito fixado por intermédio do Acórdão 2229/2019-TCU-Primeira Câmara, tampouco deu cumprimento ao item 9.4 da referida decisão, acompanho os pareceres uniformes constantes destes autos, no sentido de julgar irregulares as contas da entidade, que deve ser condenada em débito, corrigido monetariamente e com juros de mora.
No que diz respeito aos demais responsáveis, considerando que suas alegações de defesa foram acolhidas (item 9.1 do Acórdão 2229/2019-TCU-Primeira Câmara) , as respectivas contas devem ser julgadas regulares, dando-lhes quitação plena.
Ante o exposto, manifesto-me pela aprovação do acórdão que ora submeto à apreciação deste Colegiado.
TCU, Sala das Sessões Ministro Luciano Brandão Alves de Souza, em 10 de março de 2020.
Weder de Oliveira
Relator